臺灣臺中地方法院民事判決　九十年度簡上字第五三號
　　上　訴　人　台灣土地銀行太平分行
　　法定代理人　乙○○
　　訴訟代理人　甲○○
　　　　　　　　戊○○
　　　　　　　　丙○○
　　被上訴人　　丁○○
右當事人間請求確認本票債權不存在事件，上訴人對於中華民國八十九年十一月二十
七日本院台中簡易庭八十九年度中簡字第九五七號第一審判決提起上訴，本院判決如
左：
    主      文
上訴駁回。
第二審訴訟費用由上訴人負擔。
    事      實
甲、上訴人方面：
  一、聲明：
  （一）原判決廢棄。
  （二）被上訴人第一審之訴駁回。
  （三）第一、二審訴訟費用由被上訴人負擔。
  二、陳述：除與原判決記載相同，茲予引用外，另補稱：
  （一）原審判決上訴人敗訴，無非以：(1)被上訴人於原審當庭書寫之字跡與系爭本
        票上之簽名經比對不符。(2)系爭本票上「丁○○」之印文與開戶印鑑證明之
        被上訴人「丁○○」印文不符。(3)共同發票人林秋蘭及證人蕭澤東無法證明
        被上訴人在場簽發系爭本票。惟查：
  （二）證人即上訴人承辦人蕭澤東於原審證稱：「我可以確定的是我撥下該款項，
        我有書面審核資料後蓋章撥款」、「聲請人申請後‧‧‧將書面資料給我對
        保。」、「是我承辦我會當場對保」、「核章是我核對」等語。證人以往承
        辦貸放款，既係依照借款人所提出書面資料一一核對，完成對保之程序，則
        系爭本票之被上訴人之簽名蓋章自係被上訴人所為，已屬無庸置疑。且系爭
        本票發票日距今已長達八年餘。依常人記憶及銀行員每日承辦貸放業務，所
        接洽客戶人數達數十人或數百人，更何況常人容貌亦因歲月長久而有所改變
        ，原審要求證人當庭指明系爭本票之發票人與庭訊（八十九年四月間）時之
        被上訴人是否同一，實屬強人所難，原審遽以認定證人無法證述被上訴人有
        在場共同簽發系爭本票，殊嫌率斷。
  （三）依兩造於原審提出之資料而言，被上訴人之簽名共計有三類，達一十種筆跡
        ，各不相同，足見被上訴人簽名並無固定之書寫方式，故被上訴人自不得以
        「簽名部分不相符」置辯，否認系爭本票上被上訴人簽名之真正。
  （四）原審於八十九年五月二日開庭時，法官以肉眼比對上訴人提出之印鑑卡上印
        文與系爭本票被上訴人「丁○○」印文，即已當庭公開心證認定二者相符，
        惟竟與其心證相反之判決，顯有違證據法則。
  （五）系爭本票上被上訴人「丁○○」之印文，與被上訴人不爭執之存款印鑑卡上
        之印文完全相同，係出於同一印章蓋用，有以下數據可證：
      (1)印章邊框長、寬均為一公分。
      (2)「陳」字之「  」長度均為○‧八公分。
      (3)「陳」字之「  」劃之盡頭，至「  」之距離均為○‧二公分。
      (4)「文」字之「  」交叉處，距離「陳」字之「  」均為○‧三公分。
      (5)「文」字之「  」交叉處距離印框上緣均為○‧四公分。
      (6)「文」字之「  」交叉處距離印框右緣均為○‧七公分。
      (7)「國」字之「  」距離印框右緣均為○‧六公分。
      (8)「國」字之「  」距離印框下緣均為○‧六公分。
      (9)「國」字之「  」距離印框上緣均為○‧一公分。
      (10)「國」字之「  」距離「  」均為○‧四公分。
        至於印鑑證明上丁○○之「文」字，第一點與第二橫之筆勢及印章框格左邊
        較細，右邊較粗，係因蓋用印章抽起時，左側略微扭轉及使力較輕之故。
        至於「文」字與「陳」字交接處相連成一團，實因印槽沾有過多印泥所致。
        該多餘印泥團形狀不固定，蓋用二次，即呈不同形狀。此由印鑑卡上二枚印
        文中該相連處多餘印文並非吻合，即可證明。原審未查。竟認系爭本票與印
        鑑卡上印文非出於同一印章，而為上訴人敗訴判決，顯有不當。
  （六）系爭本票上被上訴人之印文既為真正，依民法第三條第二項規定，其蓋章與
        簽名生同等效力，則被上訴人與訴外人晉邑企業有限公司、許孟哲、林秀蘭
        共同發票，依票據法第五條第一、二項規定，自應就該票款餘額新台幣（下
        同）六十萬元及利息、違約金負連帶清償責任。
  三、證據：除援用原審所提出之證據方法外，並聲請本院向美商花旗銀行調取被上
      訴人向該行借款之相關文件資料，連同系爭本票及被上訴人之印鑑卡併送鑑定
      。
乙、被上訴人方面：
  一、聲明：如主文所示。
  二、陳述：除與原判決記載相同者茲引用外，另補稱：
  （一）系爭本票簽署之時間、地點均不確定，上訴人之承辦人員蕭澤東表示不認識
        被上訴人，甚至同為共同發票人之證人林秀蘭亦證稱不認識被上訴人。
  （二）而系爭本票上之「丁○○」簽名及印文係非真正，上訴人既無從證明系爭本
        票上被上訴人簽名及印章真正，自應受不利之認定。
  三、證據：援用原審所提出之證據方法。
丙、本院依職權命被上訴人提出其所有印鑑到庭。
    理      由
一、本件被上訴人起訴主張上訴人執有以被上訴人丁○○名義及訴外人晉邑企業有限
    公司、許孟哲、林秀蘭等共同簽發、票面金額三百萬元如附表所示之本票乙紙，
    然被上訴人與其他發票人素不相識，兩造間亦無任何債務糾葛，上開本票應係偽
    造無疑，上訴人對被上訴人並無如附表本票之債權存在，詎上訴人竟以訴外人晉
    邑企業有限公司尚有六十萬元票款未償，並通知被上訴人應負票據上責任，被上
    訴人自有受確認判決之法律上利益，爰提起確認系爭本票債權不存在之訴。上訴
    人則以：(1)被上訴人於八十年十二月間曾在土地銀行西台中分行開立存款帳戶，
    並立有存款印鑑卡一件，該印鑑卡上「丁○○」之印文與系爭本票上被上訴人之
    印文相符。(2)且被上訴人為訴外人晉邑企業有限公司借款，而與之共同簽發系爭
    本票時，所提供核對之身分證係被上訴人所有，而該身分證上之印章亦為被上訴
    人所有，則被上訴人顯然有簽發系爭本票之行為，自應負發票人之責等語置辯。
二、按待證事實為法律關係發生之特別要件者，在消極確認之訴，應由被告就其存在
    負舉證責任，即確認法律關係不存在之訴，如被告主張其法律關係存在時，應由
    被告負舉證責任（參見司法院第二二六九號解釋、最高法院四十二年台上字第一
    七○號判例）；又票據為無因證券，僅就票據作成前之債務關係，無庸證明其原
    因而已。至該票據本身是否真實，即是否為發票人所作成，即應由票據債權人負
    證明之責（參見最高法院五十年台上字第一六五九號判例）。本件原告即被上訴
    人主張兩造間無任何債權債務關係，主張系爭本票上以被上訴人「丁○○」名義
    之簽名及蓋章係屬偽造，求為判決確認上訴人就該本票對被上訴人本票債權不存
    在，上訴人則以前揭情詞置辯，揆諸上開說明，自應由上訴人就該本票確為被上
    訴人所簽發之事實負舉證責任。經查：
（一）本院綜合兩造爭執，依兩造所提出涉及本件被上訴人之各項開戶、借款資料，
      計有：
      (1)八十年十二月二十四日活期儲蓄存款（帳號一五二八五一之一）印鑑卡。
      (2)八十一年十一月二十七日之本票（即附表所示）。
      惟其中(1)八十年十二月二十四日活期儲蓄存款印鑑卡，經被上訴人自陳為真正
      外（見本院九十年三月七日準備程序筆錄），而系爭本票上之「丁○○」簽名
      、印文被上訴人均否認真實。
（二）其次，本院依上訴人之聲請，取具被上訴人自書之八十九年三月二十七日起訴
      狀、八十九年十一月十四日補述狀、九十年二月二十一日答辯狀等，連同前述
      本票、活期儲蓄存款印鑑卡，送請內政部警政署刑事警察局鑑定是否同為被上
      訴人所書寫，經認定：系爭本票上發票人「丁○○」之簽名，與各該書狀上「
      丁○○」之簽名筆跡不相符；另前開活期儲蓄存款印鑑卡上「丁○○」簽名筆
      跡，因書寫方式不同，歉難認定等語，有該局九十年六月十三日刑鑑字八三三
      四九號函附卷可憑，是上訴人所稱依兩造所提出之各類文件，被上訴人之簽名
      共有十一種筆跡（見上訴人上訴理由狀），各不相同，足證被上訴人之簽名並
      無固定之書寫方式等語雖非無據，然系爭本票上「丁○○」之簽名，尚難確證
      係被上訴人自為，則應無疑義。
（三）再者，系爭本票上之「丁○○」印文與八十年十二月二十四日活期儲蓄存款印
      鑑卡上被上訴人之印文是否相符一節，本院復於九十年七月二十三日函請內政
      部警政署刑事警察局鑑定，惟該局要求將「印鑑卡」上印文之印章原物，連同
      前述二件書面資料一併送請鑑定。本院乃分於九十年八月三十一日、十二月十
      二日命被上訴人提出印章原物以供送請鑑定，然被上訴人(1)於九十年八月三十
      一日提出之印鑑一枚（蓋用之印文，見本院同日報到單），經以肉眼觀察，顯
      與八十年十二月二十四日活期儲蓄存款印鑑卡上之印文不符。(2)九十年十二月
      十二日另提出印鑑三枚（即被上訴人於泛亞銀行、合作金庫、中國國際商業銀
      行所用。蓋用之印文，見本院九十一年四月二十六日筆錄），復以肉眼觀察，
      亦與上開印鑑卡上之印文不同。而被上訴人陳稱無從再行提供印鑑原物可供查
      證，從而，本件系爭本票上之「丁○○」印文究與被上訴人所不爭執之印鑑卡
      上印文是否相符，已難委請專業機構鑑定。
（四）此外，上訴人聲請本院函向美商花旗銀行調取被上訴人向該行借款之相關文件
      資料，經該行於九十一年三月二十五日檢送「委託代償貸款暨撥款聲請書」、
      「本票」原本各一份（影本存卷），惟各該文件上被上訴人之簽名、印文與系
      爭本票或前述印鑑卡上之簽名、印文均顯不相侔，亦經本院勘驗屬實，是本院
      向美商花旗銀行調取之資料亦無連同系爭本票及印鑑卡送請鑑定之必要。
（五）而系爭本票上「丁○○」之印文與八十年十二月二十四日活期儲蓄存款印鑑卡
      上之印文，業據原審勘驗認定兩者自非出自同一印章，而上訴人主張二者印文
      相符，固舉出如上訴理由狀所載十處特徵為據。惟本院以肉眼比對上開二枚印
      文，其中：
    (1)印鑑卡上丁○○之「陳」字「  」，有略微左傾之情（形成若干弧形），系爭
      本票上所示相關筆劃則較為直順。
    (2)印鑑卡上丁○○之「文」字，第一點之筆勢，呈「  」形狀，而系爭本票「文
      」字第一點則呈「  」形狀。
    (3)印鑑卡上丁○○之「文」字，第二「  」橫之前端，與印框左緣相連接，系爭
      本票相關處則無情形。
    (4)印鑑卡上印文框格左邊較細，右邊較粗，系爭本票相關處則較無此明顯情形。
      上訴人雖稱前開(4)之情形，係因蓋用印章抽起時，左側略微扭轉及使力較輕之
      故。而「文」字與「陳」字交接處相連成一團，實因印槽沾有過多印泥所致云
      云，除乏確切證據可資證明外，惟前述(1)、(2)部分，二者「陳」字之「  」筆
      劃及「文」字「點」之形狀顯然不同，自非鈐印時用力輕重或多餘印泥可能形
      成，是上訴人此部分之爭執自難採信，而本院綜合前開特徵，認為系爭本票上
      「丁○○」之印文及被上訴人所不爭執之印鑑卡上之印文，非以同一印章所蓋
      用，應無疑問。
（六）末查，證人即系爭本票共同發票人林秋蘭於原審八十九年八月二十八日言詞辯
      論期日證稱：不認識被上訴人、「簽本票時僅許孟哲在場，沒有第三人在場，
      沒有印象原告（即被上訴人）在場」等語，而承辦本件訴外人晉邑企業有限公
      司放款業務之證人蕭澤東於原審八十九年九月二十日言詞辯論期日亦證述：「
      （系爭本票）核章是我核對，時間太久，我記不清楚，如果是我對保，對保人
      及保證人不須同一時間到場」，所證對保情節「對保人及保證人不須同一時間
      到場」等語，恰與證人林秋蘭所證：「沒有看見被上訴人在場」相符，是以證
      人蕭澤東因時間久遠，無法詳記接觸客戶之容貌及歷年經辦特定業務，雖屬人
      情之常，然其既無法確證系爭本票確由被上訴人簽名、蓋章，自難以其所證：
      「如果是我承辦，我會當場對保‧‧‧聲請人申請後，經過經理審核後，再將
      審核資料給我對保‧‧‧」等一般處理準則，資為有利上訴人之證據。
四、綜上分析，本件上訴人所辯系爭本票確為被上訴人共同發票一節，顯乏其他確切
    證據可資證明。其泛言系爭本票上「丁○○」之印文與被上訴人所不爭之印鑑卡
    上印文相同，自不足採。從而，被上訴人主張如附表所示之本票上其名義之發票
    並非真正，堪以信實，其請求確認上訴人就該本票對於被上訴人之票據債權不存
    在，於法有據，原審為上訴人敗訴之判決，核無違誤，上訴意旨指摘原判決不當
    ，求為廢棄改判為無理由，應予駁回其上訴。
五、至上訴人於九十一年四月二十六日言詞辯論期日另聲請本院調取被上訴人在中國
    國際商業銀行之開戶資料，以核對所示印鑑與本件系爭本票上印文是否相同。惟
    查：(1)被上訴人於九十年十二月十二日提出之印鑑三枚，其中之一即被上訴人於
    中國國際商業銀行使用之印鑑，以肉眼觀察與系爭本票或印鑑卡上之印文不符，
    已如前述。(2)又上訴人上開聲請事項，未於準備程序進行中主張（僅聲請本院調
    取美商花旗銀行被上訴人之開戶資料），核無民事訴訟法第二百七十六條第一項
    各款事由，依該條之規定，自不得於言詞辯論程序另行主張，是上訴人聲請本院
    調查此部分證據，於法不合亦無必要，附此敘明。
六、結論：本件上訴為無理由，依民事訴訟法第四百三十六條之一第三項、第四百四
    十九條第一項、第七十八條，判決如主文。
中　　　華　　　民　　　國　　九十一　　年　　　四　　　月　 　三十 　　日
                                        臺灣臺中地方法院民事庭
~B審判長法官　張瑞蘭
~B法　　　官　劉兆菊
~B法　　　官　王邁揚
右為正本係照原本作成
附記不得上訴。
中　　　華　　　民　　　國　　九十一　　年　　　四　　　月　 　三十 　　日
~B法院書記官　簡芳敏
附表
┌─────┬───────┬───────────┬─────────┐
│  發票日  │    到期日    │      金額            │        備註      │
├─────┼───────┼───────────┼─────────┤
│ 81.11.27 │   81.12.27   │新台幣（下同）參佰萬元│ 債權餘額陸拾萬元 │                                            │
└─────┴───────┴───────────┴─────────┘
